臺灣高等法院高雄分院刑事判決　　　 110年度交上訴字第30號
上　訴　人　臺灣屏東地方檢察署檢察官
上　訴　人
即　被　告　楊明雪


選任辯護人　林朋助律師
被　　　告　李正雄


上列上訴人因公共危險等案件，不服臺灣屏東地方法院109 年度
交訴字第63號，中華民國110 年1 月12日第一審判決（起訴案號
：臺灣屏東地方檢察署109 年度偵字第3378號），提起上訴，本
院判決如下：
    主  文
原判決撤銷。
楊明雪犯過失致人於死罪，處有期徒刑陸月，如易科罰金，以新
臺幣壹仟元折算壹日。又犯肇事致人死亡逃逸罪，處有期徒刑陸
月。
李正雄犯過失致人於死罪，處有期徒刑陸月，如易科罰金，以新
臺幣壹仟元折算壹日。又犯肇事致人死亡逃逸罪，處有期徒刑壹
年貳月。
    事  實
一、楊明雪開設課後補習班，平日駕駛車牌號碼0000-00 自用小
    客貨廂型車( 下稱自用小廂型車) 於學生下課時接送學生回
    補習班，以駕駛為其附隨業務之人；李正雄係財團法人屏東
    基督教勝利之家之司機，平日駕駛車牌號碼000-00號自用大
    客車（下稱自用大客車）接送學生上下學，為從事駕駛業務
    之人。楊明雪於民國108 年3 月21日16時5 分許，駕駛該自
    用小廂型車，沿屏東縣屏東市勝利東路由東往西方向行駛，
    行經屏東縣○○市○○○路00號附近（下稱前開路段）欲臨
    時停車接送下課學生，本應注意汽車不得併排停車、於顯有
    妨礙其他人車通行處所不得停車，且依當時情形並無不能注
    意之情事，竟疏未注意及此，貿然將自用小廂型車併排停放
    在前開路段之慢車道，妨害後方來車行車安全。適李正雄駕
    駛上開自用大客車，亦沿屏東縣屏東市勝利東路快車道由東
    往西方向行駛，另陳鶯麗騎乘車牌號碼000-000 號普通輕型
    機車，亦同向行駛在李正雄駕駛自用大客車之右前方之慢車
    道，李正雄可預見右前方之慢車道已遭楊明雪違規併排停放
    之自用小廂型車占據，行駛右前方慢車道之陳鶯麗機車因前
    方道路已遭自用小廂型車阻擋，陳鶯麗之機車遂往左偏駛入
    快車道，李正雄駕駛之自用大客車應注意車前狀況，並保持
    兩車併行之間隔，並隨時採取必要之安全措施，復依當時天
    候晴、日間自然光線、柏油路面乾燥、路面無缺陷及障礙物
    ，視距良好等情，並無不能注意之情事，於陳鶯麗機車行經
    違規停放慢車道之楊明雪自用小廂型車時，李正雄之自用大
    客車竟仍疏未注意兩車並行之安全間隔，仍與上開機車並行
    ，遂於同日16時9 分許，陳鶯麗之機車與自用大客車右前側
    發生碰撞，致陳鶯麗人車倒地，並遭自用大客車右後輪輾壓
    ，致受有腹壁開放性傷口、左側肩膀擦傷、創傷性氣胸及血
    胸，進而創傷性休克死亡。詎楊明雪、李正雄均明知陳鶯麗
    受有前揭傷害，竟均另基於肇事逃逸之犯意，均未留在現場
    協助救護並向警察機關報告，亦均無留下自身之身分、聯絡
    資料，李正雄下車查看後，二人即先後逕自駕車離去，嗣經
    警循線查獲。
二、案經陳鶯麗之配偶陳振坤訴由屏東縣政府警察局報請臺灣屏
    東地方檢察署檢察官偵查起訴。
    理  由
一、證據能力：
    按被告以外之人於審判外之言詞或書面陳述，屬傳聞證據，
    原則上不得作為證據；惟按被告以外之人於審判外之陳述，
    雖不符刑事訴訟法第159 條之1 至第159 條之4 之規定，而
    經當事人於審判程序同意作為證據，法院審酌該言詞陳述或
    書面陳述作成時之情況，認為適當者，亦得為證據，刑事訴
    訟法第159 條第1 項、第159 條之5 第1 項分別定有明文。
    查本判決所引用屬於傳聞證據之部分，均已依法踐行調查證
    據程序，且檢察官、辯護人及被告於本院審理時，均明示同
    意有證據能力（見本院卷第83頁），基於尊重當事人對於傳
    聞證據之處分權，及證據資料愈豐富愈有助於真實發現之理
    念，本院審酌該等證據作成時情況，並無違法取證之瑕疵，
    且無顯不可信之情形，以之作為證據應屬適當，自均有證據
    能力。
二、認定犯罪事實所憑之證據及理由
(一)前揭過失致死及肇事逃逸之事實，業據上訴人即被告楊明雪
    、李正雄於本院審理時供承不諱（見本院卷第264 頁），核
    與告訴人陳振坤指訴及目擊證人李德珍警詢中之證述情節相
    符（見警卷第13至15頁），並有屏東縣政府警察局交通隊調
    查報告、道路交通事故現場圖、道路交通事故調查表㈠㈡、
    疑似道路交通事故肇事逃逸追查表、衛生福利部屏東醫院10
    8 年3 月21日診斷證明書、查詢汽車駕駛人資料、查詢機車
    駕駛人資料、車輛詳細資料報表、車牌號碼000-000 號車號
    查詢汽車車籍資料、屏東縣政府警察局勤務指揮中心受理11
    0 報案紀錄單、屏東縣政府警察局交通警察隊道路交通事故
    現場照片、現場監視器翻拍照片、臺灣屏東地方檢察署相驗
    筆錄、檢驗報告書暨相驗遺體照片、相驗屍體證明書、980
    -WD 自用大客車機械式行車紀錄器、法務部法醫研究所毒物
    化學法醫毒字第1086101238號鑑定書、交通部公路總局車輛
    行車事故鑑定覆議會0000000 案覆議意見書、本院110 年5
    月5 日勘驗筆錄暨擷圖15幀附卷可稽，被告2 人前揭過失致
    死及肇事逃逸之任意性之自白確與事實相符，自堪採信。
(二)按汽車停車時，在顯有妨礙其他人、車通行處所，不得停車
    ，並不得併排停車。又汽車行駛時，駕駛人應注意車前狀況
    及兩車並行之間隔，並隨時採取必要之安全措施，道路交通
    安全規則第94條第3項、第112條第1項第9款、第10款分別定
    有明文。此為一般汽車駕駛人所應注意並遵守之事項。查被
    告楊明雪、李正雄考領有適當之駕駛執照，對於前述交通安
    全規則自應知之甚詳，則其駕車時自應注意上揭規定並確實
    遵守，被告楊明雪上述時地駕駛自用小廂型車在屏東縣屏東
    市○○○路00號前欲臨時停車接送下課學生，本應注意汽車
    不得併排停車、於顯有妨礙其他人車通行處所不得停車，且
    依當時情形並無不能注意之情事，竟疏未注意及此，貿然將
    自用小廂型車併排停放在前開路段之慢車道，妨害後方來車
    行車安全。被告李正雄駕駛自用大客車及被害人陳鶯麗騎乘
    機車行經該路段因陳鶯麗機車行駛之慢車道已遭被告楊明雪
    違規併排停放之自用小廂型車占據，被害人陳鶯麗之機車遂
    往左偏駛入快車道，被告李正雄駕駛之自用大客車應注意車
    前狀況，並保持兩車併行之間隔，並隨時採取必要之安全措
    施，復依當時天候晴、日間自然光線、柏油路面乾燥、路面
    無缺陷及障礙物，視距良好等情，並無不能注意之情事，竟
    疏未注意兩車並行之安全間隔，因而肇事。本件肇事責任經
    送交通部公路總局車輛行車事故鑑定覆議會鑑定結果，亦認
    李正雄駕駛自用大客車及陳鶯麗駕駛普通輕型機車，互未注
    意兩車並行之安全間隔；與楊明雪駕駛自用小客貨車，占用
    車道併排停車，妨礙車輛通行，三車同為肇事原因，有該覆
    議會0000000 案覆議意見書可按；被告楊明雪、李正雄就本
    案事故之發生自有過失，至為明灼。又被害人陳鶯麗因本件
    車禍受有腹壁開放性傷口、左側肩膀擦傷、創傷性氣胸及血
    胸，進而創傷性休克死亡，業如前述，則被告2 人過失駕車
    肇事行為，與被害人陳鶯麗死亡害間，自具有相當因果關係
    。
(三)被告楊明雪之辯護人辯稱：被告楊明雪認本件車禍與其無關
    ，主觀上無肇事逃逸之犯意，又被告楊明雪離開現場，係在
    救護車到場後才離開，亦無違反救護義務云云。惟查，被告
    楊明雪於上述時地違規併排停車在肇事路段占據該路段慢車
    道，顯有妨礙被害人機車通行，被害人機車因而偏左進入快
    車道與被告李正雄自用大客車併行，兩車發生擦撞肇事，已
    如前述，被告楊明雪顯有過失，所辯本件車禍與其無關，自
    無足取。又刑法第185條之4肇事逃逸罪，屬抽象危險犯，依
    立法說明，其目的在於維護交通安全，加強救護，減少被害
    人之死傷，促使駕駛人於肇事後，能對被害人即時救護，課
    以肇事者在場及救護的義務。可見所保護之法益，除維護參
    與交通的眾人往來安全，避免事端擴大，和立即對於車禍受
    傷人員，採取救護、求援行動，以降低受傷程度外，尚含有
    釐清肇事責任的歸屬，及確保被害人的民事求償權功能，兼
    顧社會與個人之重疊性權益保障。是以肇事逃逸罪之重點，
    在於「逃逸」的禁止，若未等待警方人員到場處理，或無獲
    得他方人員同意，或不留下日後可以聯繫的資料，即逕自離
    開現場（含離去後折返，卻沒表明肇事身分），均屬逃逸行
    為（最高法院105年度台上字第783號判決意旨參照）；而駕
    駛動力交通工具之人，於肇事致人死傷之時，依法令立即產
    生對該因而死傷之人之身體、生命即時給予救護之義務，此
    義務並應存續至被害人得到實際救護或同意行為人離去之時
    為止。行為人自不能片面以有警、護人員到場，即主張已可
    解免其責而逕自離去（最高法院105 年度台上字第68號判決
    意旨參照）。被告楊明雪本件過失致死肇事責任甚明，雖於
    救護車到場後才離開，然未等待警方人員到場處理，或無獲
    得他方人員同意，或不留下日後可以聯繫的資料，隨即逕自
    離開現場，仍不能解免肇事逃逸罪責。況被告楊明雪於審理
    時經本院一再確認，就過失致死、肇事逃逸犯行，均表示願
    意認罪，即承認主觀上有肇事逃逸之故意，此部分辯護人所
    辯，自無可採。
(四)綜上所述，本案事證明確，被告2人前揭過失致死及肇事逃
    逸之犯行洵堪認定，應予依法論科。
三、論罪
(一)行為後法律有變更者，適用行為時之法律。但行為後之法律
    有利於行為人者，適用最有利於行為人之法律，刑法第2 條
    第1 項定有明文。本件上訴人行為後，刑法第276 條業於10
    8 年5 月29日修正公布，並於同年5 月31日施行。修正前刑
    法第276 條第1 、2 項分別規定：「因過失致人於死者，處
    2 年以下有期徒刑、拘役或2 千元以下罰金。」「從事業務
    之人，因業務上之過失犯前項之罪者，處5 年以下有期徒刑
    或拘役，得併科3 千元以下罰金。」修正後刑法第276 條刪
    除原條文第2 項，僅規定：「因過失致人於死者，處5 年以
    下有期徒刑、拘役或50萬元以下罰金。」比較修正前刑法第
    276 條第2 項及修正後刑法第276 條之規定，最重主刑與次
    重主刑均相同，而修正前刑法第276 條第2 項並無選科罰金
    刑之規定，且得併科罰金，而修正後同法第276 條則有選科
    罰金刑，而刪除併科罰金之規定。自以修正後之規定對行為
    人較為有利（最高法院109 年度台上字第2521號判決意旨參
    照）。查被告楊明雪開設課後補習班，平日駕駛車牌號碼00
    00-00 自用小客貨廂型車) 於學生下課時接送學生回補習班
    ，以駕駛為其附隨業務；被告李正雄係財團法人屏東基督教
    勝利之家之司機，平日駕駛車牌號碼000-00號自用大客車接
    送學生上下學等情，此據被告2 人供明在卷( 本院卷第264
    、265 頁) ，是被告2 人均為從事駕駛業務之人，本件雖構
    成修正前刑法第276 條第2 項之業務過失致死罪，惟被告行
    為後刑法第276 條規定於108 年5 月31日修正施行，修正後
    刪除第276 條第2 項之規定，而均論以同條第1 項之過失致
    死罪，且修正後之過失致死罪，較有利於被告，應適用修正
    後之規定。是核被告2 人此部分所為，均係犯修正後刑法第
    276 條之過失致死罪。
(二)又被告2人行為後，刑法第185條之4之規定業經總統於110年
    5月28日修正公布，並自同年月30日生效，修正前刑法第185
    條之4 規定：「駕駛動力交通工具肇事，致人死傷而逃逸者
    ，處1 年以上7 年以下有期徒刑」，修正後則規定：「駕駛
    動力交通工具發生交通事故，致人傷害而逃逸者，處6 月以
    上5 年以下有期徒刑；致人於死或重傷而逃逸者，處1 年以
    上7 年以下有期徒刑。犯前項之罪，駕駛人於發生交通事故
    致人死傷係無過失者，減輕或免除其刑」，本件被告2 人對
    於車禍事故之發生確有過失責任，且被害人陳鶯麗因本件車
    禍死亡，業如前述，本件被告2 人應成立肇事致人於死逃逸
    罪，此部分所為依刑法第185 條之4 修正前後構成要件暨法
    律效果均未變更，遂不生新舊法比較問題，應逕行適用現行
    刑法第185 條之4 第1 項後段規定論罪，附此敘明。
(三)核被告2人所為，均係犯修正後刑法第276條之過失致死罪及
    修正後刑法第185 條之4 第1 項後段之肇事致人死亡逃逸罪
    。被告2 人所犯上開2 罪，一為過失犯，一為故意犯，行為
    互殊，應予分論併罰。
(四)按犯罪之情狀顯可憫恕，認科以最低度刑仍嫌過重者，得酌
    量減輕其刑，刑法第59條定有明文。此所謂犯罪情狀顯可憫
    恕，應就犯罪一切情狀，予以全盤考量，審酌其犯罪有無可
    憫恕之事由，即有無特殊之原因與環境，在客觀上足以引起
    一般同情，以及宣告法定低度刑，是否猶嫌過重等等，以為
    判斷。再者，刑法第185條之4肇事致人死亡逃逸罪，其法定
    刑係1年以上7年以下有期徒刑，然同為肇事逃逸者，其原因
    動機不一，犯罪情節亦未必盡同，造成危害社會之程度自屬
    有異，法律卻未就此另設刑責差異化規定，就此類犯罪，不
    論情節一律以最低度刑1 年以上有期徒刑相繩，縱量處最低
    法定刑實屬嚴苛。衡諸本件車禍責任，被告楊明雪之自用小
    廂型車係違規併排停車占據慢車道，妨礙被害人機車通行，
    致被害人機車因而偏左進入快車道與被告李正雄自用大客車
    併行，兩車發生擦撞肇事；被告楊明雪自用小廂型車係在停
    止狀態，且被告楊明雪於肇事後，被告李正雄後先行逃逸，
    其仍停留現場至救護車到場後始離開，參以被告楊明雪於本
    院審理中坦承犯行，態度非差，且與部分被害人家屬陳振坤
    成立和解，賠償陳振坤新台幣75萬元，有和解契約書可按，
    被害人其餘家屬因賠償金額未能達成合致，尚未和解，非謂
    被告楊明雪無賠償之誠意，故認被告楊明雪上開情境之下，
    因一時失慮致罹重典，相較於被告李正雄肇事後先行逃逸、
    未賠償被害人家屬，被告楊明雪之主觀惡性、犯罪情節及所
    生危害應屬相對較輕，本院綜核全案情節及依被告楊明雪犯
    罪之具體情狀及行為背景觀之，倘處以法定最低度之刑（即
    有期徒刑1 年）猶嫌過重，爰依刑法第59條之規定，就被告
    楊明雪所犯肇事逃逸犯行酌減其刑。
四、上訴論斷的理由：
(一)原審審理後，認被告2 人犯罪事證明確，予以論罪科刑，固
    非無見。惟查㈠原判決關於被告2 人過失致死部分，未予理
    由內說明認定被告2 人為從事駕駛為業務之人，逕行就修正
    前第276 條第2 項之業務過失致死罪，與修正後刑法第276
    條過失致死罪，依刑法第2 條第1 項規定比較新舊法，尚有
    未洽。㈡又被告2 人所犯本案肇事致人死亡逃逸犯行後，刑
    法第1 85條之4 規定業經總統於110 年5 月28日修正公布，
    並自同年月30日生效，原審未及說明新舊法比較之結果，亦
    有未合。㈢按犯罪之情狀顯可憫恕，認科以最低度刑仍嫌過
    重者，得酌量減輕其刑，刑法第59條定有明文。此雖為法院
    依法得行使裁量之事項，然非漫無限制，須犯罪有其特殊之
    原因、環境與情狀，參以刑法第57條所列10款事項等一切情
    狀後，在客觀上足以引起一般之同情，認為即予宣告法定最
    低度刑，猶嫌過重者，始有其適用。所謂法定最低度刑，固
    包括法定最低本刑，惟遇有其他法定減輕事由者，則指適用
    該法定減輕事由減輕後之最低度刑而言。倘被告別有法定減
    輕事由者，應先適用法定減輕事由減輕其刑後，猶認其犯罪
    之情狀顯可憫恕，即使科以該減輕後之最低度刑仍嫌過重者
    ，始得適用刑法第59條規定酌量減輕其刑（最高法院100 年
    度台上字第744 號判決意旨參照）。查被告李正雄於上述時
    地疏未注意兩車併行間隔，擦撞被害人陳鶯麗機車倒地，其
    駕駛自用大客車右後輪並輾壓被害人陳鶯麗，致被害人陳鶯
    麗受有腹壁開放性傷口、左側肩膀擦傷、創傷性氣胸及血胸
    ，被告李正雄下車查看後，不僅未報警處理，亦未留現場採
    取救護或其他必要措施，旋逕行駕車離開現場而逃逸，罔顧
    被害人垂死掙扎，所為實不足取，且未賠償被害人家屬損害
    ，難認有何足以引起一般同情之特殊原因、環境與情狀，尚
    無如宣告法定最低度刑，猶嫌過重，而情堪憫恕之情形，自
    無刑法第59條之適用餘地，原判決依刑法第59條規定酌量減
    輕其刑，自有未當。檢察官上訴意旨指摘原審量刑過輕，被
    告楊明雪就肇事逃逸部分及被告李正雄上訴意旨指摘原審量
    刑過重，雖均無理由；惟原判決有上述可議之處，自應由本
    院將原判決均撤銷改判。
(二)爰審酌被告楊明雪駕駛自用小廂型車行駛於一般道路上，本
    應注意不得併排停車，妨礙車輛通行，而貿然將其所駕駛之
    車輛併排停放於慢車道上；被告李正雄本應注意駕駛自用大
    客車時兩車併行之安全間隔，卻疏未注意，被告2人所為，
    造成本件交通事故，顯然漠視往來公眾及駕駛人之生命、身
    體及財產安全，並造成被害人因傷重不治之死亡結果，致被
    害人家屬無可彌補之傷害；又於肇事後，均明知被害人業已
    倒地受傷，仍未將被害人送醫或為其他必要救護之行為，又
    均未留下姓名或聯絡方式，即逕行離去，所生危害實屬重大
    ；惟念其等於本院審理時終知坦承犯行，態度尚可，復考量
    被害人所受之傷勢及事故發生之時間、地點與其逃逸對被害
    人所生之危險，兼衡被告楊明雪自陳為大專畢業之智識程度
    ，自己及家人合開補習班，每月收入共約新臺幣（下同）10
    多萬元，已婚、育有2 名成年子女，且與部分被害人家屬成
    立和解等情；被告李正雄自陳為高職畢業之智識程度，現為
    司機，每月收入約2 萬8 千元，離婚、育有1 名成年子女，
    未與被害人家屬達成和解等一切情狀，分別量處如主文第2
    、3 項所示之刑，並就過失致死部分被告2 人均諭知易科罰
    金之折算標準，以資懲儆。
五、被告楊明雪原就過失致死及肇事逃逸二罪均提起上訴，嗣於
    本院審理時就過失致死部分撤回上訴，併予敘明。
據上論結，應依刑事訴訟法第369條第1項前段、第364條、第299
條第1 項前段，刑法第2 條第1 項、刑法第276 條、第185 條之
4 第1 項後段、第59條、第41條第1 項前段，刑法施行法第1 條
之1 ，判決如主文。
本案經檢察官陳新君提起公訴，檢察官周亞蒨提起上訴，檢察官
孫小玲到庭執行職務。
中    華    民    國   110    年    10    月    6     日
                  刑事第二庭    審判長法  官 孫啓強
                                      法  官 鄭詠仁
                                      法  官 周賢銳
以上正本證明與原本無異。
如不服本判決應於收受本判決後20日內向本院提出上訴書狀，其
未敘述上訴理由者，並得於提起上訴後20日內向本院補提理由書
狀（均須按他造當事人之人數附繕本）「切勿逕送上級法院」。
中    華    民    國   110    年    10    月    6     日
                                      書記官 梁美姿
附錄本判決論罪科刑法條：
中華民國刑法第276條
因過失致人於死者，處5 年以下有期徒刑、拘役或50萬元以下罰
金。
中華民國刑法第185條之4
駕駛動力交通工具發生交通事故，致人傷害而逃逸者，處6月以上
5年以下有期徒刑；致人於死或重傷而逃逸者，處1年以上7年以下
有期徒刑。
犯前項之罪，駕駛人於發生交通事故致人死傷係無過失者，減輕
或免除其刑。